【裁判字號】    88,簡上,114
【裁判日期】    900807
【裁判案由】    確認本票債權不存在
【裁判全文】
臺灣彰化地方法院民事判決  八十八年度簡上字第一一四號
    上  訴  人  乙○○
    複代理人    甲○○
    被上訴人    丙○○
右當事人間請求確認本票債權不存在事件，上訴人對於中華民國八十八年八月十一日
本院北斗簡易庭八十八年度斗簡字第一五三號第一審判決提起上訴，本院判決如左：
    主  文
上訴駁回。
第二審訴訟費用由上訴人負擔。
    事  實
甲、上訴人方面：
一、聲明：（一）原判決廢棄。（二）確認被上訴人持有上訴人於民國八十七年二月
    二十八日簽發，均未載到期日，面額分別為新台幣（下同）九十萬元、三十萬元
    ，票號分別為０九０五五二、０九０五五三號之本票二張（下稱系爭本票），其
    本票債權不存在。（三）第一、二審訴訟費用由被上訴人負擔。
二、陳述：除與原審判決書所載者相同茲予引用外，補稱：
（一）上訴人之先夫柳量與被上訴人之夫陳源雄及訴外人陳鴻賓合夥開設之「田中一
      六八海產店」，係於八十六年十月三十一日經合夥人協議，因不堪虧損欲結束
      營業，並於八十六年十一月二十九日簽立協議書，約定雙方就負債分擔之比例
      ，又因合夥期間被上訴人及其夫陳源雄曾先後開票向上訴人及其先夫柳量借款
      二百九十八萬八千五百八十二元，嗣上訴人先夫柳量與被上訴人之夫陳源雄於
      八十七年二月二十八日就合夥關係終止後，海產店所留下之財產及債務處理方
      式訂立協議書（下稱系爭協議），上訴人僅要求訴外人陳源雄清償五十萬元，
      並即歸還訴外人陳源雄支票二張，另票號票號0000000號、00000
      00號之支票二張（下稱系爭支票二張）未歸還，因訴外人陳源雄八十六年十
      一月份之員工薪資尚未給付該海產店員工，上訴人為確保員工十一月份薪資及
      訴外人柳碧二十二萬元之債權，才保留系爭支票二張以為擔保，依雙方協議書
      內容，訴外人陳源雄須於上述海產店頂讓他人時，償還對訴外人柳碧之借款二
      十二萬元及十一月份之員工薪資，上訴人簽發系爭本票二張交付訴外人蔡耀光
      代書保管，待訴外人陳源雄將十一月份員工薪資付清後，再互相取回支票、本
      票，訴外人陳源雄未依協議支付十一月份員工薪資前，不得要求上訴人交還系
      爭支票二張，更不能取得系爭本票二張之占有，但被上訴人竟在未履行上述協
      議前，將其取得之系爭本票二張據以聲請本票強制執行。
（二）本件爭點在於被上訴人是否取得系爭本票二張之權利，其又以被上訴人是否已
      履行系爭協議之約定為前提，而系爭協議真意為被上訴人須給付訴外人柳碧二
      十二萬元及給付上述海產店八十六年十一月份員工薪資後，上訴人始應將系爭
      支票二張交還被上訴人。
（三）上述二十二萬元係上述海產店經理即訴外人陳鴻賓向訴外人柳碧借款用以發放
      該海產店八十六年十月份員工薪資，嗣被上訴人雖償還該二十二萬元借款，但
      尚未給付八十六年十一月份員工薪資。
（四）合夥雖經解散，至清算終結止，於清算之必要範圍內，其合夥關係視為存續，
      又合夥財產須於清償債務後，方得分配剩餘財產，被上訴人雖稱上述海產店於
      八十六年十月三十一日已終止合夥關係，其對合夥債務不再負責云云，但該合
      夥之雙方直至八十六年十一月二十九日始初步達成清算協議，至八十七年二月
      二十八日完成最終之系爭協議，並分配剩餘財產，豈有可能於八十六年十月三
      十一日即終止該合夥關係，被上訴人何以得謂合夥已與其無瓜葛，被上訴人所
      言並不實在。
（五）上述合夥之債務，除向訴外人柳碧借款二十二萬元外，尚有上述十一月份之員
      工薪資，故系爭協議載明「由甲方負擔債務部分」，合夥財產之音響等設備即
      歸甲方所有，乙方不得再行主張任何權利，其真意係被上訴人之夫陳源雄負擔
      合夥債務，包括向訴外人柳碧之借款及員工薪資，但亦取得剩餘財產所有權，
      協議書所謂「須支付柳碧二十二萬元，此係員工薪水」，其中「此係」應為「
      及」字之誤，因當時係由代書即訴外人蔡耀光之妻代筆，致未能妥切表達真意
      。
（六）訴外人蔡耀光僅受託暫保管系爭本票，而上訴人亦非以移轉票據之權利交付訴
      外人蔡耀光代書，訴外人蔡耀光並非有權轉讓系爭本票之人，被上訴人竟未履
      行系爭協議，取得訴外人蔡耀光陷於錯誤之信任而取得系爭本票之占有，顯係
      以惡意取得系爭本票，依法不得享有系爭本票之權利。
三、證據：援用原審之立證方法。並提出支票、明細表、清算表、退貨款證明、存證
    信函、帳戶明細表、匯款證明、帳冊明細、支票存根、起訴狀、累計損失額、退
    票理由單、死亡證明、會錢計算單、合夥清算表等件為證。
乙、被上訴人方面：
一、聲明：如主文所示。
二、陳述：除與原審判決書所載者相同茲予引用外，補稱：
（一）上訴人稱被上訴人因向上訴人借款，支票金額分別為五十八萬千元、二十八萬
      元、十四萬二千九百四十元、三十四萬一千四百九十六元、七十萬一千二百十
      六元、九十三萬九千九百三十元云云，但上述六筆票款實係上訴人之先夫柳量
      與被上訴人之夫陳源雄，因經營上述海產店資金週轉需要，協議由訴外人陳源
      雄簽發交由上訴人之先夫柳量對外貼現調取資金，並非被上訴人向上訴人之借
      款。
（二）上述合夥關係已於八十六年十月三十一日終止合夥關係，何有支付八十六年十
      一月份員工薪資之必要，且八十六年十月份薪資亦已於同年十一月十日全數給
      付之，上訴人所指均屬無稽。
（三）被上訴人持有之系爭本票二張，係因上訴人之先夫柳量與被上訴人之夫陳源雄
      終止合夥關係時，協議訴外人陳源雄於上述海產店頂讓他人時，支付訴外人柳
      碧二十二萬元員工薪資，柳量則應將卡拉ＯＫ、音響及支票、本票還給陳源雄
      ，且由上訴人簽發系爭本票二張作為履行協議之擔保，而訴外人陳源雄已依約
      給付款項後，上訴人誆稱系爭支票二張因向銀行貼現，且因退票無法取回，待
      清償上述票款後即可拿回票據返還云云，詎料上訴人違反約定將系爭支票其中
      票號0000000號支票轉給訴外人邱顯鍛，邱顯鍛並起訴請求被上訴人給
      付九十三萬九千九百三十元支票款，現在本院審理中，上訴人之主張並無證據
      ，亦無理由。
三、證據：援用原審之立證方法。並提出帳目明細、現金支出傳票、民事答辯狀等件
    為證。
    理  由
一、本件上訴人主張其先夫柳量與被上訴人之夫陳源雄及訴外人陳鴻賓合夥開設之「
    田中一六八海產店」，係於八十六年十月三十一日經合夥人協議，因不堪虧損欲
    結束營業，並於八十六年十一月二十九日簽立協議書，約定雙方就負債分擔之比
    例，又因合夥期間被上訴人及其夫陳源雄曾先後開票向上訴人及其先夫柳量借款
    二百九十八萬八千五百八十二元，嗣上訴人先夫柳量與被上訴人之夫陳源雄於八
    十七年二月二十八日就合夥關係終止後，海產店所留下之財產及債務處理方式訂
    立系爭協議書，約定訴外人陳源雄須於上述海產店頂讓他人時，償還對訴外人柳
    碧之借款二十二萬元及十一月份之員工薪資，上訴人簽發系爭本票二張交付訴外
    人蔡耀光代書保管，上訴人保留金額各九十三萬九千九百三十元、三十四萬一千
    四百九十六元之系爭支票二張未歸還訴外人陳源雄，以擔保員工十一月份薪資及
    訴外人柳碧二十二萬元之債權，待訴外人陳源雄將十一月份員工薪資付清後，再
    互相取回支票、本票，訴外人陳源雄未依協議支付十一月份員工薪資前，不得要
    求上訴人交還系爭支票二張，更不能取得系爭本票二張之占有，但被上訴人竟在
    未履行上述協議前，使訴外人蔡耀光陷於錯誤，誤認上訴人未遵守上述協議，而
    將系爭本票交付被上訴人，並據以聲請本票強制執行，被上訴人顯係惡意取得系
    爭本票等情；被上訴人則以上訴人之先夫柳量與被上訴人之夫陳源雄終止合夥關
    係時，協議訴外人陳源雄於上述海產店頂讓他人時，支付訴外人柳碧二十二萬元
    員工薪資，柳量則應將卡拉ＯＫ、音響及支票、本票還給陳源雄，且由上訴人簽
    發系爭本票二張作為履行協議之擔保，而訴外人陳源雄已依約給付款項後，詎料
    上訴人拒不返還上述支票二張，且違約將上述票號0000000號支票轉給訴
    外人邱顯鍛，邱顯鍛並起訴請求被上訴人給付九十三萬九千九百三十元支票款，
    其自得行使本票權利等語，資為抗辯。
二、上訴人主張其先夫柳量與被上訴人之夫陳源雄訂立系爭協議並由上訴人與其先夫
    柳量共同簽發系爭本票二張交給代書即訴外人蔡耀光保管，如被上訴人之夫陳源
    雄履行系爭協議內容，上訴人之先夫柳量及被上訴人之夫陳源雄應各自交還系爭
    支票二張、及系爭本票二張，被上訴人之夫陳源雄已支付訴外人柳碧二十二萬元
    ，上訴人尚未交還系爭支票二張，而被上訴人持系爭本票聲請本院裁定准予強制
    執行等情，業據其提出系爭協議書、本院八十八年度票字第八五七號民事裁定、
    上述支票二張之影本在卷為證，並經證人即代書夫婦蔡耀光、張淑貞陳述明確，
    被上訴人亦自認此部份事實，此部份自堪信為真實。茲兩造之爭點在於系爭協議
    所約定訴外人陳源雄於支付訴外人柳碧二十二萬元及上述海產店八十六年十一月
    份員工薪資後，上訴人始負交還系爭支票二張義務？或訴外人陳源雄於支付訴外
    人柳碧二十二萬元後，上訴人即負交還系爭支票二張義務？即系爭協議中，支付
    上述海產店八十六年十一月份員工薪資是否訴外人陳源雄應負之約定義務。
三、查上述合夥雙方於八十七年二月二十八日所定之系爭協議約定：「陳源雄（甲方
    ）柳量（乙方）共同經營一六八海產店，因業務不振，以至於負債，雙方議妥由
    甲方負擔負債部分。立書日同時甲方交付乙方五十萬元（合資前乙方先支出之資
    金部分），另甲方於一六八海產店頂讓他人時，須支付柳碧二十二萬元（此係員
    工薪水，八十七年三月底付四萬元，同年四月底付四萬元，同年五、六、七、八
    月各付三萬五千元，如提早頂讓他人，須將柳碧之款項全部付清），乙方須交回
    卡拉ＯＫ一台、音響一台及支票、本票，今後乙方放棄海產店之權利義務，此後
    歸甲方所有」，有系爭協議可證，可見系爭協議固約定「甲方（即陳源雄）負擔
    債務部分」，但就其具體債務則約明「甲方（陳源雄）交付乙方（柳量）五十萬
    元」、及「支付柳碧二十二萬元」二項債務，其中關於「支付柳碧二十二萬元」
    之債務部分，上訴人雖主張包括上述海產店八十六年十一月份之員工薪資，但為
    被上訴人否認，且系爭協議書載明該二十二萬元「此係」員工薪水，並約定自八
    十七年三月至同年八月分六期支付，分期支付之總金額計算結果亦為二十二萬元
    ，是就系爭協議文義觀之，此部份訴外人陳源雄應負擔之債務，除支付訴外人柳
    碧之二十二萬元外，不能看出尚有上訴人主張之八十六年十一月之員工薪資部分
    ，又證人柳碧稱：「柳量是我堂兄，叫我去海產店幫忙，我於八十六年十一月五
    日開始在海產店任職，並由我代墊十月份二十二萬元薪水，二十二萬元已分三次
    攤還，但十一月份員工薪水未發給，他們在北斗鎮協議時我有在場，他們說要頂
    接該海產店的人，須負責發給未發之薪資及清償我二十二萬元，他們找代書協議
    之事我不知道等語（見原審卷第四十八頁、本院八十八年十二月二十四日準備程
    序筆錄），證人即該海產店之會計陳美齡稱：十一月初我就離職了，本來他們說
    要收起來不做，後來仍然再做，我沒看過系爭協議書，他們曾經有過協議，當時
    店已經營不善，員工也都自動說不要領最後幾個月的薪水，五十萬元是丙○○付
    給乙○○，員工薪水也是丙○○負擔，柳碧的二十二萬元是借款，一六八海產店
    結束營業之日期我不知道，我已離職，協議時員工薪水由丙○○負擔，由丙○○
    開店，如有賺到錢再發員工薪水，積欠柳碧的錢及員工薪水由丙○○負責，（是
    否丙○○將五十萬元拿出來後上訴人要將支票還他？）應該是五十萬及員工薪水
    及欠柳碧的錢等語（見本院八十九年八月四日準備程序筆錄），依上述證人柳碧
    、陳美齡之陳述，證人柳碧稱上述合夥雙方「找代書協議之事我不知道」，證人
    陳美齡稱「十一月初我就離職了，我沒看過系爭協議書，一六八海產店結束營業
    之日期我不知道，我已離職」等語，而系爭協議之日期係八十七年二月二十八日
    ，此據系爭協議書載明，足見證人柳碧對於系爭協議之事並不知情，證人陳美齡
    對於其離職後之系爭協議亦不知情，證人柳碧所稱「他們在北斗鎮協議時我有在
    場，他們說要頂接該海產店的人，須負責發給未發之薪資及清償我二十二萬元」
    等語，顯係另在北斗鎮之協議，並非系爭協議，證人陳美齡所述「他們曾經有過
    協議，協議時員工薪水由丙○○負擔，積欠柳碧的錢及員工薪水由丙○○負責」
    等語，顯係證人陳美齡離職前之協議，亦非系爭協議，又證人陳美齡所稱「（是
    否丙○○將五十萬元拿出來後上訴人要將支票還他？）應該是五十萬及員工薪水
    及欠柳碧的錢」等語，係對於其離職後其所不知情之系爭協議所為之判斷，應屬
    其臆測之詞，此部份難以作為認定事實之證據，且證人柳碧所稱「在北斗鎮之協
    議」、及證人陳美齡所稱上述其離職前之協議，是否即為其雙方之最終協議？如
    係最終協議何以未如系爭協議之方式訂立協議書？又何以未於系爭協議書中載明
    ？又系爭協議於八十七年二月二十八日訂立時，八十六年十一月份員工薪資債務
    早已發生，其債務金額並已確定，何以未於系爭協議載明清楚？是證人柳碧、陳
    美齡所述之「協議」顯非其最終協議，亦與系爭協議無關，從而證人柳碧、陳美
    齡之上述陳述，均不足以認定支付上述海產店八十六年十一月份員工薪資係訴外
    人陳源雄於系爭協議中應負之約定義務，此外，上訴人復未舉其他證據證明此部
    份員工薪資確係訴外人陳源雄應負擔之義務，上訴人泛稱系爭協議書中上述「二
    十二萬元【此係】員工薪水」之記載為「二十二萬元【及】員工薪水」之意，而
    主張此部份員工薪資係訴外人陳源雄應負擔之義務等情，不可採信。
四、綜上，系爭本票二張係上訴人及其先夫柳量共同簽發交給代書蔡耀光夫婦，以擔
    保依系爭協議內容履行之用，已如前述，其意顯係授權代書，在其違反系爭協議
    時，得將本票交給陳源雄，以資行使權利甚明。又被上訴人之夫陳源雄已按系爭
    協議內容給付訴外人柳碧二十二萬元，上訴人復未舉證證明訴外人陳源雄有何違
    反系爭協議之情事，亦如前述，依系爭協議，上訴人自應將系爭支票二張交還訴
    外人陳源雄，並由訴外人陳源雄交還系爭本票二張予上訴人，然上訴人違反系爭
    協議，拒不交還系爭支票二張，並將其中0000000號支票轉讓給訴外人邱
    顯鍛，上述代書蔡耀光因而將系爭本票二張交付訴外人陳源雄以資行使權利，訴
    外人陳源雄又將系爭本票二紙交由其妻即被上訴人行使權利，被上訴人取得系爭
    本票二張自不能認有惡意之情事，上訴人主張被上訴人惡意取得系爭本票二張，
    不得享有票據上權利云云，亦不可採。從而，上訴人以被上訴惡意取得系爭本票
    為由主張系爭本票債權不存在，即無依據，原審判決駁回上訴人之訴，於法並無
    不合，上訴意旨指摘原判決不當，求予廢棄改判，為無理由，應駁回其上訴。
五、兩造其餘攻擊防禦方法，於本院之認定均無影響，爰不一一論列。
六、據上論結，本件上訴為無理由，依民事訴訟法第四百三十六條之一第三項、第四
    百四十九條第一項、第七十八條，判決如主文。
中      華      民      國      九十    年      八      月      七      日
                              臺灣彰化地方法院民事第二庭
~B審判長法  官  羅培昌
~B      法  官  陳弘仁
~B      法  官  余仕明
右為正本係照原本作成
如對本判決上訴，應於判決送達後二十日內向本院提出上訴狀。
~B法院書記官  楊美芳
中      華      民      國      九十    年      八      月      九      日


司法院資訊處製作；財團法人民間司法改革基金會備份。
